臺灣高等法院高雄分院刑事判決　　　　95年度上訴字第1028號
上　訴　人
即　被　告　甲○○
選任辯護人　林石猛律師
　　　　　　李佳冠律師
上列上訴人因強盜等案件，不服臺灣高雄地方法院94年度訴字第
4177號中華民國95年5 月11日第一審判決（起訴案號：臺灣高雄
地方法院檢察署94年度偵字第24123 號），提起上訴，本院判決
如下：
    主  文
原判決撤銷。
甲○○共同連續以非法方法剝奪人之行動自由，處有期徒刑壹年
捌月。
    事  實
一、緣乙○○自民國94年7 月10日開始，即持續在位於高雄縣岡
    山鎮○○○路128 號之GOGO釣蝦場辦公室甲○○經營之賭場
    內賭博俗稱羅宋之13支（乙○○係受戊○○之託付而與甲○○賭博）；嗣於94年7 月13日凌晨4 時許，甲○○、丁○○
    、己○○、庚○○、張原綸（原名張健志）、乙○○等人（
    丁○○、己○○、庚○○、張原綸現由臺灣高雄地方法院審
    理中）一起賭博之際，因賭場有人發現乙○○有作牌詐賭嫌
    疑，乙○○否認詐賭，欲離開之際，丁○○、己○○、庚○○、張原綸等人攔下乙○○，經與甲○○聯絡謀議，將乙○○強行押往不知情之劉林奇所有、位於高雄縣橋頭鄉○○路
    六合巷之鐵皮屋內解決詐賭紛爭，該5 人即共同基於剝奪人
    行動自由之犯意聯絡，由丁○○、己○○、庚○○及張原綸
    在釣蝦場門口包圍乙○○，喝令乙○○進入由己○○所駕駛
    之自小客車後座中間，丁○○與張原綸分坐乙○○兩側，丁○○在車內並曾持該不明器物敲擊乙○○頭部（傷勢不明）
    ，將乙○○帶往上開鐵皮屋而剝奪其行動自由。嗣於當日凌
    晨4 時30分許到達鐵皮屋後，因乙○○仍稱沒有詐賭，丁○○、己○○、庚○○、張原綸等人心生不滿，遂由己○○、
    庚○○等人，分持不知何人所有之木製球棒、鐵管等物毆打
    乙○○。甲○○於當日上午5 時左右，撥打電話與委託乙○○在GOGO釣蝦場賭博之戊○○聯絡，告知戊○○有關乙○○
    詐賭被抓到之事，並要求戊○○前往GOGO釣蝦場解決，戊○○乃將玉山銀行存摺、印章帶於身上以作準備。甲○○於當
    日上午6 時許，前往鐵皮屋內與丁○○、己○○、庚○○、
    張原綸等人會合，甲○○並持玻璃杯及煙灰缸砸向乙○○頭
    部（未砸中）並稱: 幹，在我的場子你也敢出老千（即詐賭
    ），害我已經賠2 、3 百萬元，你要如何賠償等語，因乙○○仍否認詐賭，庚○○、丁○○聽聞不滿，又持續毆打乙○○。戊○○隨後自行至GOGO釣蝦場，再由已於該處等候之己○○及張原綸引領其前往鐵皮屋，戊○○於當日上午6 時30
    分許抵達鐵皮屋後，甲○○告知戊○○乙○○賭博出老千，
    害其賠錢，要求戊○○賠償，戊○○告知甲○○: 「如果乙○○有出老千詐賭，那我願意賠償200 萬元，另外100 萬元
    要乙○○自己賠償，但乙○○並沒有承認出老千」，戊○○
    與乙○○正談論有無詐賭情事時，丁○○一度不耐煩而以鐵
    棒毆打乙○○以及毆打戊○○一下致戊○○左手臂受傷（未
    有傷單、確實傷勢不明，亦未具告訴），乙○○最後亦受有
    左側手臂尺股複雜性骨折、左膝撕裂傷1x0.5 公分、左上肢
    及背部多處挫傷淤青、頭部外傷（診斷證明書人體圖示指右
    臉頰擦傷）、右腕挫傷等傷害（傷害部分業據撤回告訴）。
    甲○○、丁○○、己○○、庚○○、張原綸等人以強令乙○○至鐵皮屋而剝奪其行動自由，且於乙○○行動自由遭受妨
    害期間，以毆打乙○○之方式要其承認詐賭賠償損害，使其
    行無義務之事，因甲○○要求乙○○及戊○○應連帶賠償其
    損失300 萬元，且甲○○見戊○○身上帶有存摺，便推由己○○及張原綸強行將戊○○帶往玉山銀行岡山分行取款，戊○○見若不賠償以平息在場人之怒氣，恐無法解決爭端全身
    而退，且對方人多，自己之人身自由遭到限制，不得已，只
    好隨同己○○及張原綸前往該銀行以提款卡由提款機提領7
    萬4 千元，並進入玉山銀行內將50萬元定期存款解約，嗣返
    回鐵皮屋後，戊○○將57萬元交付甲○○，因尚不足243 萬
    元，甲○○為確保乙○○及戊○○會支付餘款，乃命乙○○
    簽發其為發票人，面額為100 萬元之本票1 紙，並由戊○○
    背書，及命戊○○簽發其為發票人，面額為143 萬元，並由
    乙○○背書之本票1 紙，使其2 人行此無義務之事。待其2
    人簽發完成上開本票並交予甲○○後，甲○○、丁○○等人
    始將乙○○及戊○○帶回GOGO釣蝦場，任其自行離去，乙○○及戊○○約於當日下午3 點多到達釣蝦場，始回復行動自
    由。總計乙○○遭妨害自由期間約11小時，戊○○則約8、9
    小時。嗣因乙○○聽聞甲○○等人欲持本票向渠追討之風聲
    ，乙○○遂於94年9 月19日向內政部警政署刑事警察局南部
    打擊犯罪中心報案，並由臺灣高雄地方法院檢察署檢察官核
    發拘票拘提甲○○到案，始查知上情。
二、案經內政部警政署刑事警察局報請臺灣高雄地方法院檢察署
    檢察官偵查起訴。
    理  由
壹、程序事項:
    按「被告以外之人於檢察事務官、司法警察官或司法警察調
    查中所為之陳述，與審判中不符時，其先前之陳述具有較可
    信之特別情況，且為證明犯罪事實存否所必要者，得為證據
    」，刑事訴訟法第159條之2訂有明文。查證人乙○○、戊○○、丙○○○於司法警察調查中所為有關本案之陳述，雖均
    係審判外之陳述，然其中關於乙○○、戊○○有無簽發本票
    或本票有無遭撕毀、戊○○是否自願前往玉山銀行領款以及
    甲○○係向乙○○索討60萬元或300萬元等情節，乙○○及
    戊○○於警詢之供述與本院審理時之供述前後有所不同；又
    丙○○○有無接到威脅要其準備金錢否則乙○○會沒命之電
    話，丙○○○前後供述亦有迴異，本院衡酌上開3名證人於
    警詢時，離案發時間較近，身心猶懼，其中乙○○亟欲報案
    ，且均未與被告及共犯等人洽談和解，未受不當外力干擾，
    不及思慮為他人脫罪，亦與被告尚未和解，相較之下，渠等
    於警詢中之證詞均有較為可信之情況，警詢筆錄自有證據能
    力。至於共犯己○○、庚○○、張原綸等人，於警詢及法院
    之陳述並無不同，則本院自無引用其審判外陳述之警詢筆錄
    之必要，該3人警詢筆錄自無證據能力。另外，共犯丁○○
    就被告是否在該釣蝦場內經營賭場此點，其於本院審理時供
    稱當時誤會警員之意思，被告並無經營賭場，只是一起玩牌
    而已，與警詢所供述被告有經營賭場也有一起玩牌等語不同
    ，然丁○○已於本院審理時陳稱是警詢筆錄有看過內容且有
    按捺指印及簽名，是其所稱誤解警員之問話，無憑信性，其
    警詢筆錄應有證據能力。
貳、實體事項:
一、訊據上訴人即被告甲○○固（下稱被告）坦承有於94年7 月
    13 日 上午6 時許，前往上開鐵皮屋，其後並有收受戊○○
    所交付之現金57萬元之事實，惟矢口否認有何犯行，辯稱：
    那天的牌局是伊、乙○○、慶仔、張原綸（或己○○忘了）
    一起賭，沒人主持賭局，大家說要玩13支，賭局就自然形成
    了，伊只是出來幫忙處理乙○○詐賭之事，乙○○會在每副
    牌4-8 張牌中做記號，發牌時將做記號之好牌發給自己，手
    法快速，前後導致伊輸他不少錢，戊○○及乙○○自己表示
    願意賠償共300 萬元，伊當場只有收到57萬元，戊○○及乙○○都沒有開本票，大家都說損失太大，所以57萬元伊才拿
    走保管，沒有分給別人，乙○○並無受重傷，因為他與戊○○都還在鐵皮屋一起施用毒品，伊沒有任何犯行云云。
二、經查：
（一）乙○○受戊○○之託付，於94年7 月10日起，即開始在位
      於高雄縣岡山鎮○○○路之GOGO釣蝦場辦公室內與甲○○
      等人賭博，於94年7 月13日凌晨4 時許，因甲○○、丁○○、庚○○、張原綸、己○○等人認為乙○○有詐賭，乙○○欲離開釣蝦場之際，丁○○、己○○、庚○○及張原
      綸乃包圍乙○○，喝令乙○○進入由己○○所駕駛之自小
      客車後座中間，丁○○及張原綸分坐乙○○兩側，丁○○
      在車內持該不明器物敲擊乙○○頭部，乙○○見對方人多
      ，只好被迫一同前往鐵皮屋，行動自由因而遭受限制。嗣
      到達鐵皮屋後，乙○○遭丁○○、庚○○等人分持木製球
      棒或鐵管毆打，甲○○並撥打電話與戊○○聯絡，要求戊○○前往GOGO釣蝦場處理，甲○○於當日上午6 時許，前
      往鐵皮屋內與丁○○、己○○、庚○○、張原綸等人會合
      ，且曾持玻璃杯及煙灰缸砸向乙○○（未砸中），戊○○
      則由己○○及張原綸引領其前往鐵皮屋洽談乙○○詐賭事
      宜，戊○○見有安全顧慮，於亦處於無法自由行動之情形
      下，乃隨同己○○及張原綸前往玉山銀行岡山分行取款共
      計57萬元，返回鐵皮屋後交付甲○○，並與乙○○各書立
      本票簽名擔保其餘243 萬元之債務，票據交予甲○○後，
      乙○○及戊○○二人始得離去，約於當日下午3 時許回復
      行動自由等事實，業據被害人即證人乙○○及戊○○二人
      分別指述明確，其供詞分述如下：
  １、乙○○先於警詢中証稱：我是94年7 月10日起受我朋友戊○○之託，去GOGO釣蝦場賭博捧場，賭13張，在94年7 月
      13日凌晨4 點半左右，遭阿凱、阿慶等人強迫上車，押去
      鐵皮屋毒打，甲○○當日上午6 點到，嗆聲說: 幹，連我
      的場子你也敢出老千，我的場子被領2 、3 百萬元，你如
      何賠償，我一開始否認，後來被他們打到受不了，手骨斷
      裂，我就只好承認詐賭，戊○○亦經由甲○○通知而前來
      ，他也被毒打一頓，他們要我與戊○○賠償損失共300 萬
      元，由我負擔100萬元，戊○○負擔200萬元，戊○○被押
      出去銀行領錢，事後我與戊○○還分別開立金額143 萬及
      100萬之本票，並相互背書於上交給甲○○，始遭釋放等
      語（94年偵字第24123號卷第15-18、24-26頁）。
  ２、乙○○於偵查中證稱；戊○○是甲○○之朋友，他是這個
      賭場的內場，也就是老闆，戊○○不會賭，所以叫我幫他
      代打，當天戊○○也有一起去，但一下子就走了，其他賭
      客向甲○○反應我有詐賭的嫌疑，賭完後我走到釣蝦場外
      面，有4 個年輕人說有事情要跟我講，叫我上車，在車上
      丁○○拿一支黑黑的像槍的東西打我頭，我低著頭，車內
      很暗，不確定是不是槍，到達鐵皮屋後我否認詐賭，阿慶
      拿木棒，其他二人拿塑膠管、鐵棒打我手與身體，甲○○
      6 點多來，聽到年輕人說我詐賭，很生氣，就說: 幹，連
      我的場子你也敢出老千，我的場子被領2 、3 百萬元，你
      要如何賠償。甲○○連絡戊○○前來鐵皮屋，戊○○被打
      一下，甲○○叫戊○○幫我清償這筆錢，戊○○就在9點
      左右與幾個人外出領錢，這些年輕人還是說我有詐賭嫌疑
      ，就叫我與戊○○開立金額143萬及100萬之本票，並背書
      於上，2人始遭釋放等語（94年偵字第24123號卷第69-71
      頁）。
  ３、乙○○於原審審理中證稱；伊當時因受到丁○○等人脅迫
      而坐上該等人士所駕駛之車輛，到達鐵皮屋後，就遭他們
      拿鐵棒、木棒毆打，我打電話要太太丙○○○籌措金錢，
      在講金額時，他們就叫甲○○出面處理，我認為場子是被
      告的，所以那些小弟才會通知甲○○，其後那些人聯絡甲○○抵達鐵皮屋，戊○○亦經由甲○○通知前來鐵皮屋，
      戊○○被帶出去提領57萬元，交予甲○○，我認為戊○○
      可能是被押出去，我想事情沒有解決，所以不能走，我否
      認詐賭，但那些小弟硬要坳我，所以我簽100萬元本票，
      戊○○亦有簽發面額為143萬元之本票，並背書，金額多
      少是甲○○決定，我當時玩了4天，玩了32副撲克牌，共
      贏錢4萬6千元或4萬7千元，他們把我的手打斷了，又說我
      詐賭，我一定要簽本票，他們說我詐賭，要我賠償，當天
      我走出來就被擋住，當天我還輸錢等語（原審卷第133-15
      4 頁）。
  ４、戊○○於警詢中陳稱：我是在94年7月13日上午經甲○○
      通知乙○○有詐賭，我就前往釣蝦場後經由兩個年輕人帶
      我前往鐵皮屋，到了鐵皮屋後，就看到乙○○已經頭破血
      流，之後甲○○等人表示乙○○有詐賭，但是他們沒有抓
      到，而乙○○也沒有承認，我說如果有詐賭，我願意賠償
      200萬元，乙○○自己賠償100萬元，在談論過程中，在旁
      一個年輕人不耐煩有持鐵棒毆打我，我手部受傷，後來甲○○等人見我身上帶有存摺，指派其中二位年輕人，將我
      帶往玉山銀行岡山分行，因我行動予人身安全已遭受控制
      ，乃不得不照辦，再將我押回鐵皮屋，並交予甲○○收受
      ，惟因甲○○要求我與乙○○要共同賠償300萬元，所以
      就在交付57萬元後，我與乙○○又遭強迫簽下本票，其中
      一張是143 萬元，由伊負責，另一張是100 萬元，由乙○○負責等語（94年偵字第24123號卷第42-45頁）。
  ５、戊○○於偵查中證稱：伊是在94年7月13日上午經甲○○
      通知乙○○涉有詐賭事宜，伊前往釣蝦場經由兩個人帶伊
      往鐵皮屋，伊到了鐵皮屋後，就看到甲○○、凱仔、阿慶
      及乙○○，甲○○等人即表示乙○○有詐賭，凱仔拿鐵管
      ，阿慶拿塑膠管就毆打乙○○，伊在混亂中被凱仔打到手
      ，甲○○認為有乙○○有詐賭，所以就要伊簽發本票，由
      乙○○背書，其中一張是143 萬，另一張是100 萬等語（
      94年偵字第24123 號卷第72-73 頁）。
  ６、戊○○於原審審理中證稱：伊在鐵皮屋內有看到丁○○及
      庚○○二人分持鐵管、塑膠管等物毆打乙○○，伊有被打
      到手，之後乙○○就要求伊幫忙處理其先前積欠甲○○之
      款項，伊有前往玉山銀行將定存單解約及提領計57萬元給
      甲○○作為賠償，伊和乙○○有簽發本票，但金額已經忘
      記，當時伊確實有在鐵皮屋內吸毒，但乙○○沒有吸毒等
      語（原審卷第179- 188頁）。
（二）上開證人乙○○、戊○○之供述前後尚無重大歧異，衡諸
      乙○○、戊○○與被告本無冤仇，應無陷害被告之理，另
      證人戊○○對其有於案發當日前往玉山銀行提領現金及簽
      發本票予甲○○一事，亦迭次指述在卷。兩者互核相符，
      並有玉山銀行0000-000-000000 號存簿、交易明細、提款
      機提領翻拍照片在卷可考（94年偵字第24123 號卷第46-4
      7 頁）；乙○○於原審及本院審理時雖翻稱簽發之本票當
      場甲○○就已經撕毀云云，然查，乙○○於案發後並未報
      案，而直至94年9 月19日始到內政部警政署刑事警察局南
      部犯罪指揮中心報案，觀其報案內容稱: 就醫後就逃離四
      處躲避，這幾天聽聞王慶仁（按「銀」之誤）他們一夥人
      又拿本票在追討我與戊○○，我因害怕心生畏懼才向警方
      報案等語（94年偵字第24123 號卷第25頁），觀乙○○案
      發後選擇不報案而逃離躲藏，顯見其不願意與甲○○再生
      任何瓜葛，亦不願意警方介入處理，其於事發後逾二月才
      向警方報案，堪認其所述「因聽聞甲○○持票向其追討」
      ，此應為乙○○決定報案之原因，足見該票據並未曾遭撕
      毀，況甲○○既要求乙○○、戊○○簽下本票，則其以票
      擔保債務之用意甚為明顯，又豈有發票後立即撕毀之理，
      是乙○○事後所稱票據已當場撕毀云云，應為迴護被告之
      詞，又共犯丁○○於警詢中供稱：伊有於當日與乙○○一
      同前往鐵皮屋，當時有毆打乙○○，之後張原綸及己○○
      有陪戊○○去提領57萬元，並全數交予甲○○等語（94年
      偵字第24123號卷第28-31頁）；共犯己○○於警詢中供稱
      ：伊有於當日與乙○○一同前往鐵皮屋，當時是丁○○及
      庚○○和乙○○互毆，伊有陪戊○○去提領57萬元，並全
      數交予甲○○等語（94年偵字第28177號卷第28-33頁）；
      共犯張原綸亦於警詢中供稱：伊有於當日與乙○○一同前
      往鐵皮屋，當時有毆打乙○○，伊有陪戊○○去提領57
      萬元，並全數交予甲○○等語（94年偵字第24123號卷第
      35-39頁），可見被告於案發當時確有受領戊○○所交付
      之57萬元。至於戊○○交付予被告之現金究為57萬4千元
      抑或57萬元，兩者雖有不同，然此僅為細節事項，證人記
      憶可能模糊，惟因被告一再供稱僅有57萬元，而證人戊○○自身陳述亦有矛盾，是基於罪疑為輕原則，應認被告係
      僅取得戊○○所交付之57萬元。又乙○○被毆打後，受有
      左側手臂尺股複雜性骨折、左膝撕裂傷、左上肢及背部多
      處挫傷淤青、頭部外傷（圖示係右臉頰擦傷）、右腕挫傷
      等傷害之事實，亦有國軍左營醫院附設民眾診療服務處94
      年8月5日診斷證明書附卷可稽（94年偵字第24123號卷第
      27頁）；參酌證人乙○○傷勢嚴重部位在於左側手臂尺股
      複雜性骨折，以及丁○○於警詢所稱: 因為乙○○出老千
      ，所以在毆打他的時候僅針對他的雙手，他身體其他外傷
      應該是閃躲時被打到了等語（94年偵字第28177號卷第12
      頁），堪認本件起因係乙○○被懷疑有詐賭，甲○○等人
      自認受有損害，為取回被詐賭所損失之款項，始有強押人
      毆打、取款之舉。乙○○雖否認有詐賭之事，然依社會通
      念觀之，詐賭行為係一不名譽之行為，或可謂參與詐賭之
      人如遭他人發現詐賭，不僅須返還所詐騙之財物外，其人
      格信用亦隨之破產，乙○○否認詐賭，為當然之理。本件
      被懷疑有詐賭之人以及因詐賭而所有損失之人，二方之認
      知本有差異，然甲○○主觀上既認為乙○○有詐賭所以必
      須賠償，是甲○○應無不法所有之意圖。又證人乙○○於
      原審證述：「當時甲○○有叫戊○○來，而且金額多少也
      是由甲○○決定的，最後提到要不要還，也是由甲○○決
      定的」等語（原審卷第136頁），綜觀被告在犯案過程中
      ，均無庸親自動手或外出提領金錢，僅須在現場指揮，堪
      認其非但應與上開共犯間有犯意聯絡，且要係居於首腦地
      位無疑。共犯丁○○、己○○、庚○○、張原綸等人雖均
      供稱：沒有妨害乙○○及戊○○之行動自由云云，惟渠等
      為共犯，所述又與戊○○、乙○○供詞不符，應為迴護被
      告甲○○之語，不足為信。至於乙○○雖指稱丁○○曾於
      毆打伊時自稱: 就是要柪你有詐賭云云，然為丁○○所否
      認，參以本案共犯己○○、庚○○、張原綸等人均自始陳
      稱均有參與賭博，且乙○○賭博出老千被抓到等語，堪認
      乙○○所指丁○○是要硬柪其詐賭等語，無法證明為實在
      。乙○○雖於本院審理時證稱:GOGO 釣蝦場的負責人為何
      人我不清楚，在場的那些少年告訴甲○○說我有詐賭的行
      為，甲○○也是這樣問我，我說我沒有詐賭的行為，我以
      前有欠甲○○一筆錢，很多年，約5、60萬元，甲○○說
      既然我沒有詐賭，所以要向我要我以前欠的錢，所以這57
      萬元是要處理我前欠被告之債務云云（本院卷第190-195
      頁），然查，乙○○於最初警詢報案時並未提及曾有積欠
      被告5、60萬元之事，其積欠被告5、60萬元之真實性已有
      疑問，況乙○○如果真有積欠被告該筆款項，則屬乙○○
      與被告之私人糾紛，戊○○並無出面代為擔保負責之必要
      。況甲○○於本院審理時由檢察官詢問被告有關: 「乙○○欠你錢有無借據或證人可以證明」時，被告答稱: 那天
      是要講詐賭的錢，不是要講還我錢的事，當天我認為他是
      要還我他詐賭所贏的錢等語。更顯見乙○○所稱當天要償
      還之前積欠被告5 、60萬元之債務云云，不足採信。又證
      人戊○○於本院翻稱係自願與張原綸等人前往玉山銀行辦
      理定存單解約及領錢云云（本院卷第98-102頁），與本院
      查證之事實不符，應屬迴護被告之詞，亦不足信。至於戊○○書立之陳明狀（本院卷第37-38 頁），屬於證人審判
      外之書面陳述，無證據能力，本院亦不斟酌之。
（三）乙○○遭被告等人挾持至鐵皮屋後，曾與其妻丙○○○聯
      繫，表示要趕快籌錢30-50萬元，當時也有人用乙○○的
      電話與丙○○○其聯絡，對其加以恐嚇要準備錢，否則不
      放人，但丙○○○仍無法籌錢，下午3點多，乙○○才受
      傷返家等事實，業據證人吳李麗觀於偵查及原審審理時證
      述明確（94年偵字第24123 號卷第71- 72頁；原審卷第
      156 -159頁），核與證人乙○○上開證述情節大致相符，
      由乙○○積極與其妻子通話，要求快速籌錢，否則無法離
      去等情，按諸常理，被害人乙○○若非被私行控制於上開
      鐵皮屋，則被害人豈有自行願意留置在該處所數小時而與
      被告苦苦商量之理。次查「共同正犯」係指二個以上之單
      獨正犯，基於共同之行為決意，各自分擔犯罪行為之一部
      或全部，共同實施構成要件而言，即二以上行為人，彼此
      有犯意聯絡與行為分擔，而共同犯罪。是以自己共同犯罪
      之意思，參與構成要件或構成要件以外之行為，或以自己
      共同犯罪之意思，事先同謀，而由其中部分人實施犯罪之
      行為者，均為共同正犯。本件案發當時雖僅丁○○等4人
      限制被害人乙○○之行動自由，其後並有被告甲○○之加
      入，且戊○○到達後亦被迫前往銀行提款以解決乙○○涉
      嫌詐賭之賠償，顯見被告與丁○○等4 人就妨害被害人乙○○、戊○○行動自由之犯行，事前有共同謀議，並分別
      參與構成要件前後之行為，均屬共同正犯無疑。
（四）乙○○在上開釣蝦場因被人懷疑詐賭發生糾紛後，旋即遭
      丁○○、己○○、庚○○、張原綸等人強行帶往鐵皮屋，
      非但行動自由受到他人之控制，且接續遭到多人持木棒、
      鐵管等物毆打成傷；而戊○○抵達鐵皮屋後，除已見證人
      乙○○受傷之情節外，又見乙○○如開口否認詐賭，則遭
      丁○○毆打，且自身手臂亦曾遭到丁○○之毆打，在該情
      形下，如未對詐賭一事做出交代，顯然均無法自行離去，
      堪認其二人當時行動自由已遭到剝奪；戊○○及乙○○在
      行動自由受控制中，戊○○即遭在場之己○○、張原綸帶
      往銀行提領現金及將定存單解約，盡其所能之籌錢交付甲○○，不足部分乙○○、戊○○並當場簽發本票及互為保
      證，均足認該二人在失去行動自由之下，且乙○○究竟是
      否有詐賭行為亦未明之情形下，戊○○被迫行至銀行領錢
      及簽發票據與乙○○互為票據保證之無義務之事，而乙○○亦被迫行簽發票據且與戊○○互為保證之無義務之事，
      應可認定。
（五）刑法上之強盜罪，以有為自己或第三人不法所有之意圖為
      構成要件之一，若奪取財物係基於他種目的，而非出於不
      法所有之意思者，縱其行為違法，要不成立強盜罪（最高
      法院21年上字第18號判例參照）。又擄人勒贖罪，須預有
      不法得財之意思而施行強暴、脅迫，將被害人擄至自己勢
      力範圍之內，希圖其出款贖回者始能成立。若初無得財意
      思，而僅用非法方法剝奪人之行動自由以洩忿或藉此以圖
      要挾者，祇能構成妨害自由罪，要難以擄人勒贖論（最高
      法院23年上字第625號判例參照）。本件案發緣由係因甲○○、丁○○等人懷疑乙○○詐賭，而一般人賭博如被懷
      疑係詐賭者，則其他賭客將之包圍或群起圍攻之情形，事
      所常見，在對方人多勢眾環伺之下，依經驗法則，被害人
      乙○○尋詞藉由，設法開溜避逃，尚嫌未及，乙○○殊無
      可能於凌晨4點多，對方處於生氣衝動之情形下，仍自願
      陪同丁○○等人至他處商談詐賭賠償事宜，是被告辯稱：
      當日是乙○○主動提議至他處商談償還事宜云云，明顯不
      實，核屬卸責之詞，不足採信。再者，案發當時被害人乙○○遭人毆打，最後竟至左手臂尺骨骨折，則戊○○一到
      鐵皮屋現場，發現乙○○遭人毆打受傷，戊○○亦曾無端
      受到毆打波及牽累，因戊○○係介紹乙○○前往該釣蝦場
      賭博之人，面對被告要求其處理之際，戊○○如不給予一
      交代，平息甲○○等人之怒氣，甲○○等人衡情自不會輕
      易罷手，而讓乙○○與戊○○在未對詐賭一事做出交代前
      全身而退，斯時戊○○之行動自由亦顯已受束遭制，極為
      彰明，被告辯稱戊○○係自願外出領錢交付云云，應不足
      信。被告利用其餘共犯張原綸、丁○○等人各別分工之行
      為，以遂其犯罪之目的，自無需被告均親身參與每一階段
      之犯行，誠屬當然。是被告辯稱渠只有前往幫忙處理協調
      ，其他均未涉入，並非共犯云云，自無足採。乙○○否認
      詐賭，與被告及共犯丁○○等人互執一詞，雙方均無法提
      出可資憑信之證據，又被告及其共犯對於乙○○詐賭所得
      之賭金以及賭輸乙○○之人所輸之金額究竟有多少，均無
      法說明或證實，然乙○○自始供稱被告係經營該釣蝦場賭
      局之人，且其自94年7月10日起即開始在該賭場賭博等語
      （94年偵字第28177號卷第47頁），丁○○於警詢亦供述
      甲○○為負責賭局之人，當天也有一起賭博等語（94年偵
      字第28177號卷第9頁），足見甲○○於該釣蝦場有主持賭
      局之情事，雖其辯稱釣蝦場負責人另有其人，負責人為黃
      鼎富云云，然釣蝦場之負責人並非當然即為負責釣蝦場辦
      公室內所設賭局之人，是其所辯亦不足信，甲○○雖強行
      要求乙○○及戊○○應賠償300萬元之「賠償費」，進而
      強行取得57萬元現金及面額共100 萬元、143 萬元之本票
      各1 張，然因被告主觀上認為乙○○有詐賭行為，且乙○○是受戊○○之託負或指示始至該賭場賭博，一般賭博場
      所為防遭警查獲，多半不加以對外公開，故如無熟人介紹
      通常亦無法參與賭局，是對被告而言，其主觀上應有認為
      戊○○有介紹賭客不當之過失；況戊○○有無指示乙○○
      前往詐賭，仍屬未知數，亦不能謂絕無此可能性，且戊○○於受通知前來鐵皮屋時，隨身攜帶存摺簿、定期存單（
      一般定期存款解約需使用印章，故戊○○亦應有將印章隨
      身攜帶）衡情應有預作賠償之準備，更於甲○○開口問其
      要如何處理時，直稱如乙○○有詐賭，則其願意賠償200
      萬元之語，則被告主觀上認為戊○○主動且有意連帶負責
      賠償其賭場之損失，其認知不能謂毫無理由，故尚難認其
      對戊○○具有不法所有而對其強取財物之意圖。次查，乙○○又已持續賭博數日，其於該賭場之輸贏數目，以及於
      該釣蝦場內與乙○○賭博之人之輸贏金額本難精算；被告
      既經營上開賭場且又兼為賭客，對於賭場最忌諱之詐賭行
      為自屬難以忍受且須加以介入處理，乙○○於釣蝦場內賭
      博數日所輸贏之金額無從證明有多少，從另一方面而言，
      同時亦無法證明該金額與被告所強取或強令被害人等交付
      之金額是否顯不相當，既然無法查得乙○○是否確實有詐
      賭行為，以及被告強索之金額與乙○○詐賭所贏錢之數額
      有顯不相當之處，則依罪疑惟輕之理，本院即無法認定甲○○係藉口乙○○有詐賭行為而企圖向其或戊○○強取金
      錢，亦難認定被告對於所索取之300 萬元範圍以內且超過
      乙○○所贏賭金範圍以外之金額部分，有不法所有之意圖
      而故意藉此強取及逼令被害人交付金錢，故被告所為不該
      當於強盜罪之構成要件，應無疑問；再者，被告係因懷疑
      乙○○詐賭而將其挾持至鐵皮屋內並喝令其賠償損失，亦
      無法證明被告預有不法得財之意思而對被害人施行強暴、
      脅迫，故亦無擄人勒贖可言，併予敘明。
（六）綜上所述，被告辯稱：伊沒有妨害乙○○及戊○○之行動
      自由，且沒有要乙○○及戊○○簽發本票云云，要屬卸責
      之詞，不足採信。本案事證業已明確，被告犯行洵堪認定
      ，應依法論科。至於辯護人雖稱證人乙○○、丙○○○、
      戊○○、丁○○、張原綸、庚○○、己○○於偵查中所述
      ，因未給予被告對質之機會，違反刑事訴訟法第184 條第
      2 項之規定，該規定並非屬於自由裁量權之範圍，而屬被
      告憲法上所保障之對質詰問權，故上開偵訊筆錄無證據能
      力云云，然查：按刑事訴訟法第159條之1規定，被告以外
      之人於審判外向法所為之陳述，得為證據；另於偵查中向
      檢察官所為之陳述，除顯有不可信之情況者外，得為證據
      ，乃傳聞法則之例外得為證據之情形。惟被告之反對詰問
      權，固屬憲法第8條第1項規定「非由法院依法定程序不得
      審問處罰」之正當法律程序所保障之基本人權及第16 條
      所保障之基本訴訟權，自不容任意剝奪。故上開所稱得為
      證據之「被告以外之人於偵查中向檢察官所為之陳述」得
      為證據，自應限縮解釋為已經被告或其辯護人行使反對詰
      問權者始有其適用，如檢察官於偵查中訊問被告以外之人
      之程序，未予被告或其辯護人行使反對詰問權之機會，除
      非該陳述人有因死亡、或身心障礙致記憶喪失或無法陳述
      、或滯留國外或所在不明而無法傳喚或傳喚不到、或到庭
      後無正當理由拒絕陳述外，均應傳喚該陳述人到庭使被告
      或其辯護人有行使反對詰問權之機會，若已經行使反對詰
      問權後，被告以外之人於偵查中向檢察官所為之陳述，則
      另定有除顯有不可信之情況之限制條件，有證據能力，以
      保障被告之反對詰問權，並符憲法第8條第1項及第16 條
      之規定意旨（最高法院95年度台上字第3637號判決參照）
      。本案證人乙○○、丙○○○、戊○○、丁○○、張原綸
      、庚○○、己○○於偵查中所述，縱未給予被告對質之機
      會，然上開被告以外之人已於原審、本院到庭作證接受交
      互詰問，是其偵查所為之陳述應有證據能力，辯護人所稱
      該證人偵訊筆錄違反憲法第8 條對質詰問權之規定，無證
      據能力云云，應有誤會。
三、核被告所為，係犯刑法第302 條第1 項剝奪行動自由罪。被
    告與丁○○、己○○、庚○○、張原綸之間，就上開剝奪行
    動自由罪，有犯意聯絡，行為分擔，為共同正犯。被告先後
    剝奪乙○○及戊○○行動自由之行為，時間緊接，手法相同
    ，觸犯構成要件相同之罪名，顯係基於概括犯意而為之，屬
    連續犯，應論以一罪，並加重其刑。又被告妨害乙○○、戊○○行動自由期間，雖有強迫乙○○、戊○○簽發本票互為
    背書保證，以及強令戊○○至銀行提款以解決被告主觀上所
    認為乙○○因詐賭所生之債務，惟刑法第302條第1項及第30
    4 條第1項之罪，所保護之法益均為被害人之自由，而私行
    拘禁，不外以強暴、脅迫為手段，罪質本屬相同。又第302
    條第1項之法定刑，既較第304條第1項為重，則以私行拘禁
    之方法妨害人自由，縱其目的在使人行無義務之事，或妨害
    人行使權利，仍應逕依第302條第1項論罪，並無適用第304
    條第1項之餘地（最高法院29年度上字第3757號判例及72年
    度臺上字第5618號判決意旨參照）。本件被告利用被害人在
    被剝奪行動自由中之行為繼續下，復強制戊○○前往銀行提
    款以及強制乙○○、戊○○簽發本票並互為背書保證，其強
    暴脅迫之方法使人行無義務之事之低度行為，應已為剝奪人
    行動自由之高度行為所吸收，應不再論以刑法第304條第1項
    之強制罪。按被告行為後，刑法業於94年2月2修正公布，95
    年7月1日施行，修正後刑法第2條第1項規定：「行為後法律
    有變更者，適用行為時之法律。但行為後之法律有利於行為
    人者，適用最有利於行為人之法律。」修正前刑法第28條規
    定：「二人以上共同實施犯罪之行為者，皆為正犯。」修正
    後刑法第28條規定：「二人以上共同實行犯罪之行為者，皆
    為正犯。」，本案因被告與丁○○等人均為實行共犯，對被
    告而言，共犯規定並無修正，自無比較問題，應逕適用修正
    後共犯之規定。又95年7月1日施行之修正後刑法刪除連續犯
    之規定，刪除後被告應論以數罪併罰，對被告而言自屬不利
    ，依刑法第2 條第1 項但書規定，自應依修正前刑法第56條
    規定，各以一罪論，並加重其刑。公訴意旨雖認被告等所為
    強押告訴人，致使其等不能抗拒而交付財物之部分行為係犯
    刑法第33 0條第1 項加重強盜罪罪嫌，然查，被告強押挾持
    乙○○上車並帶往鐵皮屋之目的，僅在以控制乙○○之行動
    自由之方法，逼使乙○○返還先前詐賭所贏之賭款（指甲○○主觀上所認為乙○○詐賭贏得之賭款），並非如公訴人所
    指被告係為自己或第三人不法之所有而為強盜犯行，被告上
    開所為係犯刑法第302 條第1 項之妨害自由罪，公訴人起訴
    法條容有未洽，惟起訴之基本事實相同，爰依法變更起訴法
    條。
四、原審據以論罪科刑，固非無見，惟查原判決認被告所為係結
    夥三人以上，攜帶凶器意圖為自己不法所有，以強暴、脅迫
    致使不能抗拒而取他人之物，認被告犯加重強盜罪，尚有未
    洽；被告上訴意旨否認有不法所有之意圖，該部分亦有理由
    ；原判決有上揭可議之處，屬無可維持，應由本院將原判決
    撤銷改判。爰審酌被告不思以合法手段解決賭博糾紛，其犯
    罪動機係為取回被詐賭輸去之款項、然用強暴脅迫手段攻擊
    被害人成傷、及以不法方法剝奪被害人行動自由時間之久暫
    ，所生危害程度及犯罪後已與被害人乙○○達成和解，被害
    人並具狀撤回傷害告訴有和解書、撤回告訴狀在卷可憑（原
    審卷第224、252頁）等及其他一切情狀，量處如主文第二項
    所示之刑。至於用以毆打乙○○、戊○○之鐵管、木棒等物
    ，不能證明為被告所有，且上開物品亦均未扣案，又非違禁
    物，為免執行之困難，爰均不宣告沒收之。
五、不另為無罪及不受理諭知之部分:
(1)、公訴意旨略以：被告甲○○於94年7 月13日凌晨，命丁○○
    等人押走乙○○後，即由丁○○、庚○○及張健志等人，分
    持鐵管、塑膠管等物，出手毆打乙○○，致乙○○共受有左
    側尺股骨折、左膝撕裂傷、左上肢及背部多處挫傷淤青、頭
    部外傷、右腕挫傷等傷害，且在洽談賠償金額期間，因乙○○自知恐需籌錢解決此事，遂於凌晨5 時20分許，撥打電話
    予其妻吳李麗觀，要其準備金錢，而丁○○、己○○、庚○○、張健志見狀，遂由渠等告知丙○○○籌30、50萬元，並
    以乙○○之手機向丙○○○恐嚇稱：不籌錢的話，乙○○就
    會沒命等語，致丙○○○心生畏懼，要求至早上銀行開門再
    處理，因認被告涉有刑法第277 條第1 項之傷害罪及第305
    條之恐嚇危害安全罪等語。
(2)、按前開傷害罪，依刑法第287 條前段之規定，須告訴乃論；
    告訴乃論之罪，告訴人於第一審辯論終結前，得撤回其告訴
    ；告訴經撤回者，法院應諭知不受理之判決，刑事訴訟法第
    238 條第1 項、第303 條第3 款分別定有明文。經查，本案
    被告於洽談賠償之際，確另有基於傷害之犯意出手毆打乙○○成傷之情業如上述，惟告訴人乙○○已於原審審理中撤回
    本件傷害告訴，有撤回告訴狀1 紙在卷可稽，依前開說明，
    此部分本應為不受理之諭知，惟因公訴人認此部分與前開論
    罪科刑部分有裁判上一罪關係，爰不另為不受理之諭知。
(3)、按共同正犯之應對全部事實負其責任者，以其有犯意聯絡之
    範圍內，始稱相當；且其具有共同犯罪之意思聯絡之事實，
    亦應依積極證據認定之（最高法院81年度台上字第5647號、
    83年度台上字第3701號、86台上字第1700號判決可資參照）
    。本案被告原係以強逼被害人乙○○到鐵皮屋內洽談詐賭賠
    償事宜等情，業如本院認定如上；又本院雖可憑卷內證據認
    定丁○○、己○○、庚○○、張原綸等人有在鐵皮屋內透過
    電話恐嚇丙○○○。惟於上開4 人恐嚇丙○○○之際，被告
    並未在場，業據證人乙○○證述明確（原審卷第146 頁），
    而丙○○○係屬參與賭局以外之第三人，其他共犯對之加以
    恐嚇，是否係在被告與該等共犯之犯意聯絡內，是否在被告
    所得預見之範圍內，尚非全然無疑。雖然共犯對於犯罪之細
    節並不需要全程參與始能論以共犯，然本案中並無證據證明
    丁○○等人恐嚇丙○○○之前曾有與被告聯繫共謀或得其指
    示而為之，且亦無證據證明恐嚇丙○○○之事是在被告與張
    原綸等4 人之犯意聯絡範圍之內，以及必須恐嚇丙○○○始
    能達成被告之犯罪目的，公訴人所舉證據尚不足以證明被告
    有此部分之恐嚇犯行，既不能證明被告有犯意聯絡及行為分
    擔，本應為無罪之諭知，惟公訴人認此部分與上開論罪部分
    有牽連犯之一罪關係，爰不另為無罪之諭知。
據上論斷，應依刑事訴訟法第369條第1項前段、第364條、第299
條第1項前段、第300條，刑法第28條、第302條第1項、第2條第1
項前段、但書，修正前刑法第56條、罰金罰鍰提高標準條例第1
條前段，判決如主文。
本案經檢察官姜麗儒到庭執行職務。
中　　華　　民　　國　　96　　年　　1　　月　　10　　日
                  刑事第八庭    審判長法  官  李炫德
                                      法  官  蔡國卿
                                      法  官  簡志瑩
以上正本證明與原本無異。
如不服本判決應於收受本判決後10日內向本院提出上訴書狀，其
未敘述上訴理由者，並得於提起上訴後10日內向本院補提理由書
狀（均須按他造當事人之人數附繕本）「切勿逕送上級法院」。
中　　華　　民　　國　　96　　年　　1　　月　　10　　日
　　　　　　　　　　　　　　　　　　　書記官  白  蘭
